【裁判字號】    99,判,619
【裁判日期】    990617
【裁判案由】    贈與稅
【裁判全文】
最  高  行  政  法  院  判  決
                                       99年度判字第619號
上  訴  人
即原審原告  甲○○○
訴訟代理人  卓忠三  律師
上  訴  人
即原審被告  財政部臺灣省北區國稅局
代  表  人  陳文宗
                          送達代收人  丙○○
上列當事人間贈與稅事件，上訴人對於中華民國97年7月10日臺
北高等行政法院96年度訴字第1086號判決，提起上訴，本院判決
如下：
    主  文
原判決關於撤銷訴願決定及原處分（重核復查決定）之補徵贈與
稅及該訴訟費用部分均廢棄，發回臺北高等行政法院。
原判決關於駁回罰鍰及該訴訟費用部分均廢棄。
上開第二項廢棄部分訴願決定及原處分（重核復查決定）均撤銷
。
兩造其餘上訴均駁回。
上開第二項廢棄部分第一審及上訴審訴訟費用由上訴人財政部臺
灣省北區國稅局負擔，駁回部分上訴審訴訟費用由上訴人甲○○
○及上訴人財政部臺灣省北區國稅局各負擔二分之一。
    理  由
一、本件上訴人甲○○○於民國86至90年間將存於金融機構之存
    款轉存至子吳嘉協、吳嘉煜及吳嘉豪之金融機構帳戶，經上
    訴人財政部臺灣省北區國稅局（下稱北區國稅局）扣除同期
    間渠等轉存上訴人甲○○○於金融機構帳戶之存款，乃核定
    上訴人甲○○○88年度贈與總額新臺幣（下同）6,625萬元
    ，贈與稅額2,474萬元，並按贈與稅額處1倍之罰鍰2,474萬
    元；89年度贈與總額1,980萬元，贈與稅額442萬7,000元，
    並按應納稅額處1倍之罰鍰442萬7,000元。上訴人甲○○○
    不服，申請復查結果：（一）變更核定88年度贈與總額3,61
    6萬元及罰鍰1,048萬2,200元。（二）變更核定89年度贈與
    總額1,400萬元及罰鍰252萬5,000元。上訴人甲○○○仍不
    服，就未准變更部分提起訴願，經財政部94年2月2日臺財訴
    字第09300509780號訴願決定，將原處分（復查決定）撤銷
    。嗣經上訴人北區國稅局95年6月20日北區國稅法二字第095
    0009054號重核復查決定：「變更核定88年度贈與總額3,616
    萬元、罰鍰1,048萬2,200元及89年度贈與總額1,400萬元、
    罰鍰252萬5,000元。」上訴人甲○○○仍不服，循序提起行
    政訴訟，經原審判決：訴願決定及原處分（即重核復查決定
    ）關於認定88年度贈與額超過47萬元部分及其相關之罰鍰；
    89年度贈與額超過新臺幣1,350萬元部分及其相關之罰鍰，
    均撤銷。上訴人甲○○○其餘之訴駁回。兩造各對其不利部
    分提起本件上訴。
二、上訴人甲○○○起訴主張：（一）行政機關對於資金移轉之
    行為，如認係贈與，自應就其等有贈與之意思及有受贈之意
    思為證明，不能僅憑資金流動，即據以認定係贈與。上訴人
    甲○○○自始即否認有無償給予之意思，且卷內亦無上訴人
    甲○○○之子有無償允受意思之證據。上訴人甲○○○與子
    吳嘉煜間之資金往來純屬借貸行為，多年來亦有借有還，上
    訴人北區國稅局不問其間原因關係為何，對當事人之舉證主
    張亦不查明是否與事實相符，即截取片斷資金流程，逕以年
    度之消長差額，認定係贈與金錢而核課贈與稅，顯屬違法，
    更違背日常生活及經驗法則。再上訴人北區國稅局所製作有
    關上訴人甲○○○匯款金額之彙整表，有3筆吳嘉煜匯給上
    訴人甲○○○之金額，即86年6月21日700萬元，86年1月15
    日1,890萬元，91年1月16日2千萬元，原處分均漏未計入，
    容有違誤，經計入之後即無贈與可言。（二）關於吳嘉豪部
    分，上訴人甲○○○之配偶吳餘升於82年7月21日過世，依
    遺產分割協議書及親屬會議特別協議，現金3,500萬元應給
    吳嘉豪，僅暫以上訴人甲○○○名義保管，俟其成年心性成
    熟及服完兵役後，再行轉交，故88年轉予資金3,569萬元，
    89年轉予50萬元，其中69萬元及50萬元係利息而一併歸還，
    非屬贈與。上訴人甲○○○亦已出示遺產分割協議書及特別
    協議書以證明匯入吳嘉豪之金錢非贈與，亦有證人證述可查
    確有該特別協議之存在，而上訴人甲○○○匯入吳嘉豪帳戶
    之金錢，乃基於上開特別協議返還代為保管吳嘉豪繼承吳餘
    升之現金遺產。上訴人甲○○○已善盡協力義務，證明匯入
    上訴人甲○○○之子吳嘉煜及吳嘉豪帳戶之資金均非贈與，
    反觀上訴人北區國稅局始終未能就上訴人甲○○○所為符合
    贈與之構成要件，負舉證責任，上訴人北區國稅局之處分確
    有違法等語，求為判決訴願決定及原處分均撤銷。
三、上訴人北區國稅局則以：（一）上訴人北區國稅局係就上訴
    人甲○○○與子吳嘉協等3人於86至90年間，存放於金融機
    構之存款資金往來及上訴人甲○○○提示渠等資金來源等資
    料逐筆查核，其中非屬受款人本身帳戶所匯入者，函請當事
    人提出說明及確認，並非逕行擷取片段資金往來即認定為贈
    與。至上訴人甲○○○主張系爭資金係其與子吳嘉協等3人
    間之資金調度行為有其延續性，應負租稅協力義務及舉證責
    任；惟上訴人甲○○○未能提示在調查基準日前，已存在延
    續性資金調度之原因及相關資金往來證明資料供核。且依調
    查基準日前上訴人甲○○○與吳嘉煜間各匯入、匯出之資金
    ，上訴人甲○○○之資金流出大於流入甚鉅，不符合資金調
    度往來之平衡性。（二）上訴人甲○○○提供之吳餘升遺產
    分割協議書（含82年10月18日特別協議書）共有4份，就訂
    定特別協議書之原因，說詞前後不一致。被繼承人吳餘升遺
    留鉅額遺產，繼承人間遺產分配對每個繼承人權益而言，影
    響重大，竟出現4份不同資料，有違社會常情及論理法則。
    系爭特別協議書，顯係臨訟補證，否則繼承人吳秀琴及吳淑
    貞係當事人竟不知悉。況證人池景清係證稱3,500萬元乃上
    訴人甲○○○保留給吳嘉豪並非代為保管。再者，臺灣高等
    法院94年度重家上字第6號判決認定82年10月1日分割協議書
    屬無效。上訴人甲○○○主張82年10月1日之遺產分割協議
    書為真正，且上訴人甲○○○確有書立特別協議書，惟上訴
    人甲○○○就其應收合建分售土地款，僅能提示1,563萬7,
    800元之資金存入上訴人甲○○○帳戶，更遑論該資金隨即
    轉出，上訴人甲○○○顯然無法提示3,500萬元資金確有存
    入上訴人甲○○○帳戶及由上訴人甲○○○繼續保管至88及
    89年間未動用之相關資金流程證明，是上揭資料顯係臨訟補
    證，上訴人甲○○○顯係將該3,500萬元贈與吳嘉豪。而其
    餘69萬元及50萬元係利息非屬贈與乙節，亦核不足採等語，
    資為抗辯，求為判決駁回上訴人甲○○○之訴。
四、原審以：（一）關於上訴人北區國稅局認定88及89年度分別
    贈與吳嘉煜各47萬元、1,350萬元部分：（1）查：86年至89
    年間上訴人甲○○○之資金流出大於流入甚鉅，且86至89年
    度，上訴人甲○○○轉存入吳嘉煜金融機構帳戶之資金均大
    於吳嘉煜轉存入上訴人甲○○○金融機構帳戶之資金。其中
    88年間上訴人甲○○○存入吳嘉煜金融機構帳戶之資金428
    萬元，吳嘉煜轉存上訴人甲○○○金融機構帳戶之資金合計
    381萬元。89年間，上訴人甲○○○存入吳嘉煜之金融機構
    帳戶資金合計1,350萬元，吳嘉煜轉存入上訴人甲○○○金
    融機構帳戶之資金零元。而上訴人甲○○○復未能舉出該等
    資金往來，係屬長期借貸之具體證據，重核復查決定就上述
    存出、入資金之差額，認屬上訴人甲○○○對吳嘉煜之贈與
    ，並無不合。（2）至上訴人甲○○○爭議未予併計減除之3
    筆資金，經查：86年6月21日700萬元部分：其中350萬元
    已經准予計入吳嘉煜轉回上訴人甲○○○金融機構帳戶之資
    金。至其餘350萬元原係來自於吳嘉協定期存款解約存入，
    且於翌日已回流以吳嘉協名義為定存，上訴人北區國稅局不
    予併計入吳嘉煜轉回上訴人甲○○○之資金，尚無不合。
    86年12月15日1,890萬元部分：該款確由御正建設公司存入
    上訴人甲○○○帳戶。至87年10月15日係全額以吳嘉煜名義
    購買公債。是該1,69 0萬元係在調查基準日90年11月15日之
    前轉回吳嘉煜金融機構帳戶，故不計入吳嘉煜轉存上訴人甲
    ○○○之資金。另差額200萬元部分，未查得有轉回吳嘉煜
    金融機構帳戶情事，准予併計吳嘉煜轉存上訴人甲○○○之
    資金。91年1月16日2,000萬元部分：上訴人甲○○○主張
    係吳嘉煜交予無記名可轉讓定期存單返還上訴人甲○○○，
    惟該無記名可轉讓定期存單，購買日為91年1月16日，92年2
    月11日兌領，其還款日已在91年7月4日上訴人北區國稅局發
    函調查系爭資金流程之後。是上訴人北區國稅局不予計入吳
    嘉煜轉回上訴人甲○○○資金，並無不合。（二）關於上訴
    人北區國稅局認定88及89年度分別贈與吳嘉豪3,569萬元及
    50萬元部分：（1）上訴人甲○○○主張被繼承人吳餘升於
    82年7月21日死亡，親屬於82年10月1日訂立第一份遺產分割
    協議書，然因未慮及吳餘升遺產稅及吳嘉豪、吳美華2人尚
    未成年，且未將吳餘升之債務列入考慮，遂於同年10月17日
    復行召開親屬會議，分別選定徐勝田及徐勝坪為吳美華及吳
    嘉豪之監護人，並重行訂立遺產分割協議書（即其後向地政
    機關辦理遺產繼承登記之用者）。嗣因吳嘉豪之監護人徐勝
    坪發現吳嘉豪分得之土地多屬道路用地或面積較小無利用價
    值之畸零地，基於公平及保障吳嘉豪權益，同時慮及吳嘉豪
    未成年，乃於翌日（10月18日）訂立「特別協議書」，協議
    吳嘉豪繼承吳餘升3,500萬元現金，由上訴人甲○○○先代
    為保管，至其成年再行返還各情，有82年10月1日遺產分割
    協議書、82年10月17日親屬會議同意書記錄、82年10月18日
    「特別協議書」可稽，復經證人徐勝坪、池景清、吳秀琴、
    吳淑貞證述在案。另觀上述特別協議書第1條載明：「親屬
    會議同意決議為保護未成年繼承人吳嘉豪權益所訂定」，第
    4條亦明定：「以上協議均經特定繼承人，監護人及親屬代
    表並應為見證人，以督促協議之履行。」是該特別協議書乃
    補充分割協議書特別所作約定。上訴人甲○○○基於協議保
    管系爭資金後，如約返還，尚難認有贈與之意。（2）依證
    人池景清會計師證詞，82年10月1日之遺產分割協議並非臨
    訟補具，更可證82年10月1日遺產分割協議書中有關現金分
    配的部分，真意亦係由吳嘉豪繼承該筆現金遺產，僅暫時由
    上訴人甲○○○名下代為保管至吳嘉豪成年，故上訴人甲○
    ○○始終均無以自己財產對吳嘉豪為贈與之意思。又被繼承
    人吳餘升遺產之分割協議書前後計有4份，其中僅關於現金
    部分之分配有所不同，不動產部分之分配則均無異，且82年
    10月1日之分割協議書及同年月18日之特別協議書確係於所
    載日期書立並簽訂，尚堪信實。又上訴人甲○○○主張所保
    管吳嘉豪繼承吳餘升之遺產3,500萬元，係由吳餘升合建分
    售土地款而來，尚堪採信。退步言之，上訴人甲○○○代吳
    嘉豪保管之現金遺產3,500萬元，縱非直接由被繼承人吳餘
    升生前之現金遺產而來，而係基於不動產分配不公，由繼承
    人間自行調整、補救，則作成特別協議書之繼承人間，主觀
    上仍係認其乃遺產分配方法之一，並無贈與之意。至該特別
    協議書雖僅由上訴人甲○○○、吳嘉協、吳嘉煜及吳嘉豪（
    由監護人徐勝坪代理簽訂）等人簽訂，未經全體繼承人共同
    簽署，其法律上效力如何，實與本件係認定上訴人甲○○○
    有無贈與之主觀意思無涉。上訴人甲○○○客觀上所返還者
    乃吳嘉豪繼承吳餘升之遺產，非上訴人甲○○○之財產，主
    觀上上訴人甲○○○基於特別協議書之內容行之，自非以自
    己財產無償贈與他人之意思，與贈與之要件，並不相符。（
    3）另上訴人甲○○○保管吳嘉豪繼承之3,500萬元現金，如
    以行政機關於辦理稅款退補依法係以各年度1月1日郵政儲金
    匯業局1年期定期存款利率計算利息為據，各該年度之利率
    均至少有5%，則利息所得亦至少有1,050萬元，其中上訴人
    甲○○○曾提領約700萬元攤還吳嘉協及吳嘉煜先行繳納之
    遺產稅，另分別於88、89年度回存吳嘉豪119萬元，故上訴
    人北區國稅局所認超過3,500萬元部分，確屬上訴人甲○○
    ○保管前開金額所生之利息，故上訴人甲○○○一併返還，
    自無贈與可言等語，判決撤銷訴願決定及原處分（即重核復
    查決定）關於88年度贈與額超過47萬元及其罰鍰、89年度贈
    與額超過1,350萬元及其罰鍰部分，並駁回上訴人甲○○○
    其餘之訴。
五、本院查：
壹、補徵贈與稅部分：
（一）上訴人甲○○○上訴部分（即贈與吳嘉煜部分）：
１、按「本法稱贈與，指財產所有人以自己之財產無償給予他人
    ，經他人允受而生效力之行為。」遺產及贈與稅法第4條第2
    項定有明文。而「動產所有權之歸屬，原以占有為要件，此
    項存款既係被繼承人之名義存入，其物權為存款人所有，在
    未提領以前，不能指為他人所有，否則權利義務之主體無從
    確定，物權陷於紊亂。......。」復經本院著有62年判字第
    127號判例可參。
２、經查：（1）本件原審係依上訴人甲○○○自86年至89年間
    ，各年度存入其子吳嘉煜金融帳戶之金額均遠大於其子吳嘉
    煜轉存入上訴人甲○○○金融帳戶之金額，有違一般資金調
    度之平衡性，且上訴人甲○○○又未能舉出其等屬長期借貸
    之具體證據，而所為應屬吳嘉煜轉回上訴人甲○○○帳戶金
    額之主張，並不足為有利為上訴人甲○○○之認定等調查證
    據之辯論結果，而維持上訴人北區國稅局按88年度及89年度
    上訴人甲○○○與其子吳嘉煜之金融帳戶存入及轉出金額之
    差額，所為各贈與吳嘉煜47萬元、1,350萬元之認定。故原
    判決並非僅自帳戶間資金之移動情形，即為本件係屬贈與之
    認定，而其認定亦無理由矛盾或違反證據法則之適用法規不
    當情事。至上訴人甲○○○雖曾於原審提出關於吳嘉煜與木
    豐建設股份有限公司所簽立之不動產買賣契約書，以證明上
    訴人轉存之原因為資金調度，並非贈與云云。然不動產買賣
    契約甚或吳嘉煜給付買賣價金之付款憑證，均僅得認定有買
    賣之事實，不僅尚無從即認定係由上訴人甲○○○所匯款項
    給付，況上訴人甲○○○所匯款項縱係用以支付買賣不動產
    之價金，亦是吳嘉煜取得該款項後之用途，亦無從因之即認
    匯款均僅屬資金調度，而無贈與之意思。加以依上訴人甲○
    ○○於原審97年1月29日行政訴訟準備（一）狀所載，上訴
    人甲○○○提出與木豐建設股份有限公司簽立之不動產買賣
    契約書，乃為說明87年10月19日之匯款係屬資金調度，有該
    行政訴訟準備（一）狀附原審卷可按，惟本件所爭議者乃88
    年度及89年度之贈與稅核課及罰鍰處分，故上訴人甲○○○
    針對不動產買賣契約書所為原判決違法之指摘，尚與本件之
    論斷無影響。是原判決未就上訴人甲○○○此部分之主張及
    舉證為指駁，雖有疏漏，然因與原判決結論無影響，故原判
    決此部分仍應維持。（2）又無記名可轉讓定期存單係銀行
    所發行有一定面額之可轉讓定期存單，存單之轉讓無須向發
    行銀行辦理過戶手續，讓與人與受讓人是否係本人，銀行無
    認定之責，其流通性等同現金，且轉讓亦無須以背書方式為
    之。故就系爭91年1月16日之可轉讓定期存單部分，原審認
    應以該無記名可轉讓定期存單之兌領日作為還款日而非本毋
    須為之背書日，即與經驗法則及論理法則無違。至上訴人甲
    ○○○另主張之86年6月21日及同年12月15日吳嘉煜轉存上
    訴人甲○○○金融機構帳戶之款項部分，因其主張之轉存日
    期均非本件所爭執之88及89年度，核與本件贈與總額之認定
    無影響，故上訴人甲○○○再為爭議，並無可採。此外，上
    訴人甲○○○此部分上訴意旨所指摘者，無非係就原審之證
    據取捨事項為爭議，而因證據取捨致事實認定異於當事人所
    希冀者，尚難指為原判決違法，故上訴人甲○○○據以指摘
    原判決此部分違法，自無可採。是原判決將訴願決定及原處
    分關於補徵贈與吳嘉煜部分（88年度47萬元、89年度1,350
    萬元）之贈與稅予以維持，並駁回上訴人甲○○○此部分之
    訴，並無違誤。上訴人甲○○○上訴論旨指摘原判決此部分
    違法，求予廢棄，為無理由，應予駁回。
（二）上訴人北區國稅局上訴部分（即贈與吳嘉豪部分）：
１、按民法第1164條規定，除法律另有規定或契約另有訂定者外
    ，繼承人固得隨時請求分割遺產。且本條所指之分割，亦非
    不得由各繼承人依協議方法為之，惟若各繼承人已依協議為
    分割，除又同意重分者外，殊不許任何共有人再行主張分割
    。另繼承人協議分割遺產，因非要式行為，故就遺產之分割
    方法，若繼承人間已成立協議，雖不因繼承人漏未在分割協
    議書上署名而影響其協議之成立；惟遺產之分割，既以消滅
    遺產之公同共有關係為目的，故遺產之協議分割，仍須由全
    體繼承人成立協議為必要。
２、經查：原判決撤銷關於課徵贈與吳嘉豪部分贈與稅之處分，
    以上訴人甲○○○88及89年度轉存吳嘉豪各3,569萬元及50
    萬元，乃返還代吳嘉豪保管繼承自吳餘升之現金遺產3,500
    萬元及所生利息云云，為其論據，固非無見。惟查：依原審
    確定之事實，本件被繼承人吳餘升之遺產分割協議書前後計
    有4份，其中僅關於現金部分之分配有所不同，不動產部分
    之分配則均無異。而依上訴人北區國稅局之主張，並依原處
    分卷附該4份協議書，其分別為：第1份係申報遺產稅時所檢
    附（無訂立日期），其中並約定「遺留現金部分，嗣清償債
    務、繳交繼承相關費用......後，由繼承人甲○○○、吳秀
    琴......（按，均為女兒5人）等協議分配之。」第2份為82
    年10月1日訂立，其中約定甲○○○分配現金3,500萬元，吳
    秀琴等女兒則各分得現金728萬1,371元。第3份為82年10月
    17日訂立（向地政機關辦理登記者），其中約定吳秀琴等女
    兒則各分得現金20萬元，甲○○○分得現金10萬元。第4份
    則為82年10月18日之特別協議書，其中約定吳嘉豪現金繼承
    3,500萬元，仍暫以甲○○○之名列於遺產分割協議書中，
    並暫責其保管。且此4份協議書，除82年10月18日特別協議
    書僅由甲○○○、吳嘉協、吳嘉煜及徐勝坪（即吳嘉豪監護
    人）簽名外，其餘3份分割協議書則均經全體繼承人之簽名
    。查其中82年10月18日特別協議書，若如上訴人甲○○○主
    張即吳嘉豪因此而得再繼承現金3,500萬元，則此特別協議
    書，不論其性質是變更先前之遺產分割協議或就先前未分配
    之遺產再為分配，其本質均屬被繼承人吳餘升之遺產分割，
    則依上述規定及見解，自應由吳餘升之全體繼承人達成協議
    ，始生協議分割之效力。惟此特別協議書並未由吳餘升之全
    體繼承人署名，已如上述，且依證人吳秀琴及吳淑貞即吳餘
    升之繼承人於原審審理中之證詞，其等似不知情有特別協議
    書一事，據此似即難謂82年10月18日特別協議書有經其他未
    署名繼承人同意。則得否謂吳嘉豪係因繼承而受移轉系爭款
    項，即非無再探究之餘地！且上訴人甲○○○等繼承人於簽
    立82年10月18日特別協議書前已簽有3份由全體繼承人簽名
    之遺產分割協議書，而第4份之特別協議書形式上已變更先
    前遺產分割內容即使吳嘉豪多受配3,500萬元，則上訴人甲
    ○○○等未循如先前之經由全體繼承人同意之模式進行，尤
    其觀上述3份分割協議書，現金部分均是分配於上訴人甲○
    ○○及女兒（僅是現金之總數有變化），則該特別協議書僅
    由上訴人甲○○○及吳嘉協、吳嘉煜、徐勝坪（即吳嘉豪監
    護人）簽名，而與現金分配有關之女兒均未參與，是否仍得
    謂僅係補充先前所訂立之分割協議書內容，亦非無再探究之
    餘地！又依上述82年10月1日分割協議書（縱認此協議書有
    效）所為上訴人甲○○○分得現金3,500萬元之約定，及82
    年10月18日特別協議書中關於「......吳嘉豪現金繼承3,50
    0萬元，仍暫以甲○○○之名列於遺產分割協議書中，並暫
    責其保管」等語之記載，並佐以原判決所確定之事實即證人
    池景清曾於原審審理中證稱：甲○○○說有一些遺產暫時保
    留在她名下，主要是要保留給她的小兒子，......伊就是看
    到82年10月1日之遺產分割協議書裡面有關現金分配的那一
    頁，其中記載分配給甲○○○3,500萬元，甲○○○說那是
    要保留給她的小兒子，所以就託伊寫這份特別協議書，伊才
    照著上面所載的寫了特別協議書等語，則82年10月18日特別
    協議書所稱由吳嘉豪繼承之3,500萬元似即為82年10月1日分
    割協議書分配予上訴人甲○○○之3,500萬元。若82年10月
    18日特別協議書所稱由吳嘉豪繼承之3,500萬元即為82年10
    月1日分割協議書分配予上訴人甲○○○之3,500萬元，而如
    上所述，82年10月18日之特別協議書因客觀上參與協議之人
    並非全體繼承人，是否得認係遺產之協議分割仍有疑義，則
    已分配屬甲○○○之款項，嗣後再經一般之協議由吳嘉豪取
    得，能否再謂其屬遺產分配而非贈與，亦非無再探究之餘地
    ！再依原處分卷附訴外人吳餘升即上訴人甲○○○配偶之遺
    產稅繳清證明書所載，似核定吳餘升有3百多萬元之存款及6
    ,111萬0,990元之合建分售土地款債權，則稽之上述82年10
    月1日遺產分割協議書所分配之現金（分配予上訴人甲○○
    ○及其5位女兒），其二者即遺產核定中之存款及合建分售
    土地款債權合計數與遺產中之現金分配總數之金額係屬相當
    。準此，吳餘升之遺產，除將上述之現金分配情形有所挪動
    外，似無其他之現金（含可陸續實現之合建分售土地款債權
    ）可再供分配予吳嘉豪。而82年10月18日特別協議書似不生
    協議分割遺產之效力，已如上述，則此原應分配予其他繼承
    人之款項，非經由遺產分割方式轉由吳嘉豪取得，且係自上
    訴人甲○○○帳戶移轉予吳嘉豪，能否僅因其最源頭之資金
    來源為吳餘升遺產中之合建分售土地款債權，即得逕謂其屬
    遺產分配，上訴人甲○○○無贈與之主觀意思，亦非無再探
    究之必要。加以上訴人甲○○○移轉予吳嘉豪之金額總數既
    非3,500萬元，且非1次完成移轉，而上述特別協議書似未約
    定得分次移轉，並若該3,500萬元如特別協議書係上訴人甲
    ○○○為吳嘉豪所保管，則上訴人甲○○○自應於約定返還
    之條件成就時即返還，殊無分次返還，甚或嗣後再返還孳息
    之理！則原審未查明其分次移轉之理由，且未命提出具體之
    利息數額及證據暨為此等移轉數字之具體理由，即以推測之
    數字，逕認上訴人甲○○○移轉總額中之3,500萬元部分屬
    遺產分配，與3,5 00萬元間之差額係屬利息，亦難謂無速斷
    ，而此又關係上訴人甲○○○此一主張是否真正或僅屬相關
    數據之拼湊！綜上，原判決未適用上述關於繼承之規定，且
    未依行政訴訟法第133條規定就上述相關疑點依職權調查證
    據，再詳予探究，即以上述特別協議書雖未經全體繼承人簽
    名，亦與上訴人甲○○○有無贈與之主觀意思無涉云云，而
    為此部分非屬贈與之認定，核有判決不適用法規及理由不備
    之違法，且與判決結論有影響，故上訴人北區國稅局上訴意
    旨指摘原判決撤銷訴願決定及原處分（重核復查決定）關於
    補徵贈與吳嘉豪（88年度3,569萬元、89年度50萬元）之贈
    與稅部分違法，求予廢棄，即有理由。又因此部分事證尚有
    未明，本院無從自為判決，故將原判決關於撤銷訴願決定及
    原處分（重核復查決定）之補徵贈與稅部分廢棄，發回原審
    法院調查後，另為適法之裁判。
貳、罰鍰部分：
    按稅捐稽徵法第48條之3規定：「納稅義務人違反本法或稅
    法之規定，適用裁處時之法律。但裁處前之法律有利於納稅
    義務人者，適用最有利於納稅義務人之法律。」上開法條所
    稱之「裁處」，依修正理由說明，包括訴願、再訴願及行政
    訴訟之決定或判決。而行為時遺產及贈與稅法第44條：「納
    稅義務人違反第23條或第24條規定，未依限辦理遺產稅或贈
    與稅申報者，按核定應納稅額加處1倍至2倍之罰鍰。」之規
    定，嗣於98年1月21日修正公布為：「納稅義務人違反第23
    條或第24條規定，未依限辦理遺產稅或贈與稅申報者，按核
    定應納稅額加處2倍以下之罰鍰。」即其罰鍰倍數之下限較
    修正前之規定為低，有利於納稅義務人，則依稅捐稽徵法第
    48條之3規定，本件就裁罰部分應適用98年1月21日修正公布
    之遺產及贈與稅法第44條規定，上訴人北區國稅局未及適用
    ，原判決就駁回上訴人甲○○○關於撤銷罰鍰部分之請求，
    亦未及糾正，自有判決適用法規不當之違法，且與判決結論
    有影響。至原判決撤銷訴願決定及原處分（重核復查決定）
    關於罰鍰部分之理由雖未盡妥適，然其撤銷之結論則無不合
    。故上訴人甲○○○就原判決駁回其罰鍰部分之訴，求為廢
    棄，雖未以此指摘，但此為本院應依職權調查之事項，仍應
    認此部分上訴為有理由。又因裁罰倍數涉及上訴人北區國稅
    局之裁量權，爰將原判決關於駁回罰鍰部分廢棄，並將該部
    分訴願決定及原處分（重核復查決定）均撤銷，由上訴人北
    區國稅局另為適法之處分。至原判決撤銷訴願決定及原處分
    （重核復查決定）關於罰鍰部分，原判決撤銷理由雖有不同
    ，惟依上開本院關於法律修正之說明，原判決之結論仍應維
    持，故上訴人北區國稅局求為撤銷，為無理由，應予駁回。
六、據上論結，本件兩造上訴均為一部有理由，一部無理由。依
    行政訴訟法第255條第1項、第256條第1項、第259條第1款、
    第260條第1項、第98條第1項前段，判決如主文。
中    華    民    國    99    年    6     月    17    日
                    最高行政法院第一庭
                        審判長法官  鄭  淑  貞
                              法官  侯  東  昇
                              法官  劉  介  中
                              法官  楊  惠  欽
                              法官  胡  方  新

以  上  正  本  證  明  與  原  本  無  異
中    華    民    國    99    年    6     月    18    日
                              書記官  張  雅  琴

司法院資訊處製作；財團法人民間司法改革基金會備份。
